# 关于非同一控制下合并商誉的探讨

提问人：leigu 时间：2013-03-18 15:15:46
案例：A公司期中，以人民币 1000 万元收购了B公司； 合并日，B公司所有者权益为 500 万，B公司账面的资产主要可供出售金融资产-A股股票 500 万，实收资本 1000 万元，资本公积-500万元。
具体会计处理： 1 、由于合并日，B公司账面的股票为公允价值（已按市场的公允价值确认余额），因此在合并日，合并报表确认对B公司的商誉 500 万元； 2 、在合并日，将B公司账面的股票公允价值视为 1000 万元（实际支付的价款），因此在合并报表日不确认商誉，在期末时候合并报表时，将期末B公司所持可供出售金融资产的公允价值（按市场价确认）与合并报表日的公允价值（在合并日确认 1000 万元）的差额作为公允价值变动计入当期资本公积。
以上两个处理的方式，不知道各位高手如何看待，怎么样做更合理？

回答人：chenyiwei
回复 leileigu 的帖子
如果B公司就是一个持股平台，自身没有经营业务，则不构成企业合并准则所指的“业务”，A公司支付的全部购买价款均构成金融资产的成本，不确认商誉。如果构成业务的，则按照企业合并的原则处理，取得的B公司持有的股票按市价作为公允价值计量。

回答人：chenyiwei
回复 2009masq 的帖子
收购一个正在收费的高速公路项目公司，这类“单一资产实体”不应构成业务，应作为资产收购而不是业务合并处理，不应产生商誉。收购总价扣除该公司中除了高速公路收费权以外其他不重大资产、负债的公允价值后，剩余部分在收购方的合并报表层面全部确认为“无形资产——收费权”。
类似于房地产开发项目公司、矿业公司等“单一资产实体”为何不构成业务、为何不形成商誉的讨论，我以前也已经回复过，请参考这里：http://search.bbs.esnai.com/f/di ... ce81bea77cbc3f7b248。 这类“单一资产实体”通常具有以下特点： 1 、虽然能够通过对该单一资产的出租、出售、开采、收取使用费等方式产生独立的现金流入，但这种现金流入更多地是依赖于该项特定单一资产本身（大部分情况下属于特定资产的孳息），而不是通过将投入经过一定的加工处理过程（依赖于该资产）形成产出而获得。所以这种情况下的单一资产实体不构成业务。 2 、未来现金流量高度依赖于具有不可替代性的特定可辨认资产（如开发项目及其中所包含的土地使用权、特定区域的矿业权、特定公路的收费权等），因此这类公司不会存在独立于可辨认资产之外的商誉。当该特定可辨认资产的未来经济利益耗尽（如开发项目完工出售、矿权采完或者到期、收费权期满），其给企业带来未来现金流量的能力也就不复存在。

回答人：chenyiwei
回复 2009masq 的帖子
解释 5 号第一条和这里讨论的单一资产实体是两回事。
解释 5 号第一条的前提是：该交易构成非同一控制下的企业合并。因此要尽可能识别出被购买方符合可辨认标准，应当单独确认为无形资产的项目。剩余的部分才作为商誉确认。
单一资产实体则多数不构成业务，因此不是企业合并，应按照资产购买的原则处理，在资产购买交易中，不会形成商誉。

回答人：chenyiwei
回复 爱我中华 的帖子
解释 5 号明确在非同一控制下企业合并中，对于被购买方财务报表中未确认的无形资产，但满足《企业会计准则第 6 号—无形资产》中规定的“可辨认性标准”的，购买方应予以确认。这一规定是对《企业会计准则第 20 号——企业合并》第十四条第（一）项规定“合并中取得的无形资产，其公允价值能够可靠地计量的，应当单独确认为无形资产并按照公允价值计量”的补充和进一步解释。
如果该次企业合并属于吸收合并、新设合并或者业务合并的，则上述原则直接运用于购买方于购买日的个别财务报表；如果属于控股合并的，则上述原则仅运用于购买方于购买日的合并财务报表。 关于此部分的具体理解和举例可参见IFRS体系下的《国际财务报告准则第 3 号——企业合并（ 2008 年修订）》第B31～B34段内容。为便于阅读和理解，将其全文翻译如下： “B31.购买方应在商誉之外单独确认企业合并中取得的可辨认无形资产。一项无形资产如果符合“可分离标准”或者“合同—法律标准”，就是可辨认的。 B32.无形资产只要符合了“合同—法律标准”，就是可辨认的，即使该资产不能单独转让，也不能从被购买方单独分离出来或与其他权利和义务相分离。例如： （ 1 ）被购买方以经营租赁方式租入了一项生产设备，该租赁条款与市场条款相比对被购买方更为有利。租约条款明确禁止转让该租赁（通过出售或转租）。与相同或类似项目的当前市场交易条款相比，租赁条款有利的金额部分，是一项符合“合同—法律标准”，故应在商誉之外单独确认的无形资产，即使购买方不能出售或转让该租赁合同。 （ 2 ）被购买方拥有和经营一座核电站。该核电站的经营许可就是一项符合“合同—法律标准”，故应在商誉之外单独确认的无形资产，即使购买方不能脱离取得的该核电站而单独出售或转让该许可。如果该许可的期限和核电站使用寿命相似的话，购买方出于财务报告目的，可以将该经营执照的公允价值和核电站的公允价值归并为一项单项资产予以确认。 （ 3 ）被购买方拥有一项技术专利。被购买方已经将该专利以排他许可方式许可给其他方在国外市场使用，其对价是在将来获得特定比例的国外收入分成。该技术专利和相关的许可使用协议都符合“合同—法律标准”，应在商誉之外单独确认，即使将专利和相关的许可使用协议拆分开来单独出售或交换是不切实可行的。 B33.“可分离标准”是指，取得的某项无形资产可从被购买方分离出来，并且可以单独或与相关的合同、可辨认资产或负债一起出售、转移、授予许可、出租或交换。购买方可以出售、授予许可或用于交换其他有价物品的无形资产符合“可分离标准”，即使购买方并没有将其出售、许可他人使用或用于交换的意图。如果有证据表明存在该类型或相似类型的无形资产的交换交易，则即使该交易是不经常发生的或购买方并没有参与其中，取得的该项无形资产都符合“可分离标准”。例如，客户和订户名单经常被授权给他人使用，因此符合“可分离标准”。
即使被购买方确信其客户名单与其他客户名单相比具有不同的特征，客户名单经常被授权给他人使用的事实通常表明取得的客户名单符合了“可分离标准”。然而，如果保密条款或其他协议禁止主体将客户信息用于出售、租赁或交易，则该企业合并中获得的客户名单就不符合“可分离标准”。 B34.如果合并中的无形资产可与相关合同、可辨认资产或负债相分离，则即使不能单独从被购买方或合并后主体分离出来，也符合“可分离标准”。例如： （ 1 ）市场参与者在可观察的交换交易中交换存款负债和相关存款人关系的无形资产。
因此，购买方应将存款人关系单独于商誉作为无形资产确认。 （ 2 ）被购买方拥有一项注册商标、以及以书面文件的形式记录其生产产品（使用该商标）的专门技术（但非专利）。为转移该商标的所有权，所有者同时要转移所有必要的东西给新所有者，以保证其所生产的产品和所提供的服务与原所有者所生产、提供的产品和服务相比不存在差别。由于一旦相关商标被出售，则该非专利的专门技术就要从被购买方或合并后主体分离并被出售，因此该项非专利的专门技术符合“可分离标准”。”
实务中最常见的此类需单独确认的被购买方无形资产项目是被购买方所拥有的自行开发的专利权、非专利技术等技术类无形资产。对于高科技行业的企业而言，这些无形项目往往是其核心竞争力的主要体现，在收购作价中是重要的考虑因素，但被购买方可能在历史上将其研究开发支出全部于发生时予以费用化处理，从而导致其自身账面上并未体现出相关无形资产。另外，被购买方所拥有的驰名商标和商号名、业务渠道和客户资源等与市场营销相关的无形资源也是此类情况下常见的应单独确认的无形资产项目。这些项目在被购买方自身账面上，或者由于形成这些资源的成本不能单独识别和归集导致其成本不能可靠计量，或者由于其取得成本相对较低等原因，未被单独确认为无形资产，但是这些资源确实具有带来未来经济利益流入的能力，在非同一控制下企业合并中，应当在其公允价值能够可靠计量的前提下，在购买方财务报表中单独确认为一项无形资产。此外，对于被购买方依据《行政许可法》相关规定取得的依法不得转让的资质等行政许可，在其他情形下是不应确认为无形资产的，但依据解释 5 号，在非同一控制下企业合并中，作为企业合并交易的一部分取得了被购买方所拥有的行政许可，并且为此支付了相应对价的，因其符合上述（一）的条件，购买方应基于实质重于形式的原则，在其公允价值能够可靠计量的前提下，将其确认为无形资产（如IFRS3第B32段举例 2 ）。 对被购买方所拥有的无形项目予以单独识别、确认和计量，更能体现出相关购并交易的经济实质和商业目的，并可以在一定程度上减少所确认的商誉，减轻后续期间的商誉减值压力。但是，对于所确认的无形资产项目，后续应按照《企业会计准则第 6 号——无形资产》的相关规定，谨慎评估其使用寿命，对使用寿命有限的无形资产需要将其于购买日的初始确认金额（购买日公允价值）在其使用寿命内摊销（这部分摊销金额也将起到抵减以后年度利润的效果），并在出现减值迹象时进行减值测试，对可收回金额低于账面价值的差额计提减值准备；对使用寿命不确定的无形资产则每年均需进行减值测试。另外，由于此类项目在被购买方自身账面上的账面价值为零，因而在控股合并的情况下，或者在吸收合并、新设合并和控股合并中采用财税[2009]59号文规定的“特殊性税务处理”的情况下，其计税基础通常为零，由此导致应纳税暂时性差异应确认递延所得税负债，相应调整在合并中确认的商誉或者负商誉。 为了执行解释 5 号的该条规定，实务中需要注意：被购买方所拥有的符合此处所列确认条件的无形项目，有很多并未在其自身账面体现。在传统的资产基础法（成本法）评估中，评估机构往往只是对已被列入经审计的被购买方基准日资产负债表的可辨认净资产项目进行评估，由此其可辨认资产的评估结果中仍然不含被购买方自身账面上未确认的无形项目的价值。为此，就需要审计项目组对照解释 5 号第一条的上述规定识别应单独确认的被购买方无形资产项目，同时提请购买方聘请评估机构实施以购买日为基准日，以“购买对价分摊”（Purchase price allocation，PPA）为目的的评估，以便确定这些应予确认的无形资产项目的公允价值，在购买日财务报表中对其予以单独确认和计量。这一过程可能需要花费一定的时间，参照《企业会计准则解释第 4 号》第五条和IFRS 3中关于“计量期”（measurement period）的规定，这部分工作应当在购买日起 12 个月内完成，由此对购买日所作出的暂时性会计处理的调整可以视同为在购买日即按照PPA评估结果进行确认和计量。 另外需要特别提醒项目组注意的是：由于此类无形资产项目的估值涉及运用复杂的估值模型和参数，并涉及大量复杂的主观专业判断，因此其估值结果通常包含高度的不确定性。项目组在审计中利用该评估结果时，需按照《中国注册会计师审计准则第 1421 号——利用专家的工作》的相关规定的要求执行相关的审计程序。

回答人：chenyiwei
回复 爱我中华 的帖子
解释 5 第一条在实务中确实有一定的操作难度，但CPA在审计中，遇到购买价格显著高于可辨认净资产公允价值的情形时，应向购买方的管理层了解愿意按显著高于可辨认净资产公允价值的交易价格成交的理由，考虑是看重了被购买方的哪一点，例如专有的先进技术、品牌价值、营销渠道或者特殊资质等没有在被购买方表内确认的资源，从对该差额产生原因的分析入手，考虑是否存在符合可辨认性的无形资产。
识别出具有可辨认性的无形资产项目后，要注意利用评估专业人士的工作，确定其在购买日的公允价值能否可靠计量。相应地，对购买日取得被购买方的具有可辨认性且其公允价值能够可靠计量的经济资源，在合并报表层面确认为无形资产。

提问人：2009masq 时间：2013-04-12 20:59:09
回复 chenyiwei 的帖子
本公司收购一家高速公路公司,该公司经营二条高速的收费,收购时经中介机构最终的评估价为 40 亿元,其中成本法评估值为 35 亿元,收益法评估值为 40 亿元,实际交易价为 41 亿元,请问超出评估价 1 亿元,是作为商誉处理还是作为无形资产?

回答人：chenyiwei
倾向于作为无形资产。这类公司也是“单一资产实体”，能否确认商誉值得商榷。

提问人：2009masq 时间：2013-04-12 22:37:31
回复 chenyiwei 的帖子
版主,这种处理是否依据企业会计准则解释第 5 号?
一、非同一控制下的企业合并中，购买方应如何确认取得的被购买方拥有的但在其财务报表中未确认的无形资产？ 答：非同一控制下的企业合并中，购买方在对企业合并中取得的被购买方资产进行初始确认时，应当对被购买方拥有的但在其财务报表中未确认的无形资产进行充分辨认和合理判断，满足以下条件之一的，应确认为无形资产： （一）源于合同性权利或其他法定权利； （二）能够从被购买方中分离或者划分出来，并能单独或与相关合同、资产和负债一起，用于出售、转移、授予许可、租赁或交换。 企业应当在附注中披露在非同一控制下的企业合并中取得的被购买方无形资产的公允价值及其公允价值的确定方法。

回答人：chenyiwei
不是。主要是对这种“单一资产实体”是否构成业务的考虑。

提问人：2009masq 时间：2013-04-13 13:59:46
回复 chenyiwei 的帖子
您在回复中说，收购一个正在收费的高速公路项目公司，这类“单一资产实体”不应构成业务，应作为资产收购而不是业务合并处理，不应产生商誉。而解释 5 号第一条的前提是：该交易构成非同一控制下的企业合并。因此要尽可能识别出被购买方符合可辨认标准，应当单独确认为无形资产的项目，剩余的部分才作为商誉确认。
现在既然我们认定收购的不是一项业务，而是一项资产，我认为是否将收购总价扣除该公司中除了高速公路收费权以外其他不重大资产、负债的公允价值后，剩余部分在收购方的合并报表层面全部确认为“固定资产——高速公路”。 可是您认为收购总价扣除该公司中除了高速公路收费权以外其他不重大资产、负债的公允价值后，剩余部分在收购方的合并报表层面全部确认为“无形资产——收费权”。 这二者是如何理解区分，请求指明！

回答人：chenyiwei
有一个大致的规律（不保证完全准确）：上市公司（路桥类）的此类资产多数是无形资产；发债的政府融资平台公司的此类资产多数是固定资产。

回答人：chenyiwei
这取决于高速公路是会计主体的固定资产还是无形资产。一般采用BOT模式建造的（上市公司多见），都是无形资产。确认为固定资产的往往是一些当地国资全资持有的高速公路发展公司等。

提问人：2009masq 时间：2013-04-13 17:13:23
回复 chenyiwei 的帖子
解释 5 号第一条的前提是：该交易构成非同一控制下的企业合并。因此要尽可能识别出被购买方符合可辨认标准，应当单独确认为无形资产的项目。剩余的部分才作为商誉确认。
现在我收购一个公司,若交易价大于评估报告中的公允值,这时,我如何去确认哪个是无形资产,剩余的部分才作为商誉确认?

回答人：chenyiwei
建议参考IFRS 3.B31～B34各段内容。

提问人：2009masq 时间：2013-04-13 20:30:48
回复 chenyiwei 的帖子
陈老师,我在哪里可以下载到IFRS中文版?多谢您提供!

回答人：chenyiwei
最新的版本是没有电子版可供下载的，但你可以到各大网上书店购买。最新出了最新的IFRS 10～ 13 ，以及修订后IAS 1/27/28的中文翻译本。